【裁判字號】    99,交上易,120
【裁判日期】    990722
【裁判案由】    過失傷害
【裁判全文】
臺灣高等法院刑事判決               99年度交上易字第120號
上  訴  人
即  被  告  甲○○
上列上訴人因過失傷害案件，不服臺灣板橋地方法院98年度交易
字第300號，中華民國99年1月29日第一審判決（起訴案號：臺灣
板橋地方法院檢察署98年度調偵字第515號），提起上訴，本院
判決如下：
    主  文
原判決撤銷。
甲○○因過失傷害人，處拘役拾日，如易科罰金，以新臺幣壹仟
元折算壹日。
    事  實
一、甲○○於民國97年10月21日晚間21時30分許，騎乘車牌號碼
    AQP-789號重型機車，沿臺北縣板橋市○○路往臺北市方向
    行駛，行經文化路2段與仁化街口時，本應注意機車行駛時
    ，駕駛人應注意車前狀況，以避免發生碰撞之危險，且依當
    時天候晴朗，光線係屬夜間有照明，道路並無缺陷及障礙物
    ，視距良好等情，並無不能注意之情事，竟疏未注意車前狀
    況，適丙○○駕駛車號M89-368 號重型機車附載乙○○，亦
    沿臺北縣板橋市○○路往臺北市方向行駛，行經文化路2段
    與仁化街口時，欲右轉進入仁化街巷口時，其明知機車行駛
    至交岔路口，轉彎車應讓直行車先行，以避免發生碰撞之危
    險，而依當時狀況並無不能注意之情事，竟疏未注意查看其
    所駕駛之車輛右側之車行狀況，而將機車向右側切換車頭偏
    右，造成雙方所駕駛之上開車輛發生擦撞，致甲○○受有腦
    震盪、右側胸部挫傷、多處擦傷等傷害，丙○○受有右足擦
    傷等傷害，乙○○受有左腰擦傷、右膝挫傷等傷害，丙○○
    於車禍肇事後，留在現場，在有偵查權之機關或公務員尚未
    發覺其為犯人前，即主動向到場處理之員警坦承肇事，並表
    示願意接受裁判（丙○○所犯過失傷害部分，業經原審判處
    拘役50日，如易科罰金，以新台幣1000元折算1日確定），
    甲○○則於送醫急救時，在有偵查權之機關或公務員尚未發
    覺知悉其姓名時，即主動向到場處理之臺北縣政府警察局海
    山分局員警江政杰坦承肇事，並表示願意接受裁判。
二、案經丙○○、乙○○訴請臺北縣政府警察局海山分局移送臺
    灣板橋地方法院檢察署檢察官偵查起訴。
    理  由
壹、證據能力方面：
    按刑事訴訟法有關傳聞法則及例外規定（第159條至159條之
    5），如條文已明定得為證據者（如第159條之1第1項），或
    依規定原則上有證據能力（如第159條之1第2項），但當事
    人未抗辯其有例外否定證據能力情形者，即無庸就其如何具
    有證據能力而為說明。又本院認定本件事實所引用之被告以
    外之人於審判外陳述，包括人證及文書證據（臺灣省臺北縣
    區車輛行車事故鑑定委員會鑑定意見書、道路交通事故調查
    報告表、談話紀錄表、當事人登記聯單、診斷證明書、肇事
    人自首情形紀錄表等），並無證據證明係公務員違背法定程
    序所取得，且檢察官、被告甲○○於本院準備程序及審判期
    日中對本院所引用之相關卷證，就證據能力均表示不爭執，
    迄至言詞辯論終結前未再聲明異議。又該等證據，亦無刑事
    訴訟法第159條之4之顯有不可信之情況與不得作為證據之情
    形。本院審酌上開證據資料製作時之情況，尚無違法不當及
    證明力明顯過低之瑕疵，亦認為以之作為證據應屬適當，是
    依刑事訴訟法第159條至第159條之5規定，所引用之前開人
    證及文書證據，均有證據能力，合先敘明。
貳、實體方面
一、訊據被告甲○○固坦承駕車與告訴人丙○○騎乘之機車發生
    撞擊並致告訴人丙○○、乙○○成傷之事實，惟矢口否認有
    何過失犯行，辯稱：「當天是丙○○之車子從後面，從左後
    方撞過來，後面伊沒有辦法注意到，才會被撞出去，伊是直
    行車，對方不是直行車，伊沒有過失。」云云。經查：
  (一)被告甲○○與告訴人丙○○所駕駛之機車後附載乙○○發生
    撞擊，告訴人丙○○、乙○○因而受有如事實欄所示之普通
    傷害等情，業據告訴人證述歷歷，復有道路交通事故調查報
    告表(一)(二)、交通事故現場測繪草圖、台北縣立醫院之診斷證
    明書、現場照片12張在卷可稽（見97年度偵字第385號卷第
    20-31頁）
  (二)告訴人丙○○於97年10月21日，駕駛車牌號碼M89-368號重
    型機車附載乙○○，沿臺北縣板橋市○○路往臺北市方向行
    駛，於同日21時30分許，行經文化路2段與仁化街口，欲進
    入仁化街巷口時，有將其機車偏右行駛，被告之車輛則為直
    行之車行狀況等情，為被告自承在卷（見原審卷第45頁）。
    證人乙○○於原審審理時證稱：「我們原來是在甲○○車子
    前面，相撞後，甲○○撞到我們排氣管後（按排氣管位於機
    車右方），發現甲○○的車子是在我們的右前方。」等語；
    證人丙○○則證稱：「是甲○○車子撞到我的左後方。」等
    語，證人乙○○、丙○○搭乘同一輛車，2人所證撞擊點顯
    然齟齬。證人即當天前往現場處理之警員江政杰證稱：「於
    97 年10月21日大約晚上九時左右至板橋市○○路及仁化路
    口處理車禍，當時傷者甲○○已經送醫，兩台肇事車輛已被
    移動，故現場圖只有劃刮地痕，當時是丙○○向我陳述肇事
    原因，他是跟我說他自文化路直行要右轉進入仁化街，右轉
    時撞擊到甲○○機車後的鐵架，現場刮地痕，當時沒有人作
    說明，且我到場時，車輛已被移動，故無法判斷。我們現場
    所看丙○○之車子排氣管是沒有明顯的破裂，甲○○的車子
    沒有明顯的痕跡。照他們雙方的說法，甲○○先生他在作筆
    錄時，說他有看到鄭先生，所以我們判斷他機車本來應該在
    鄭先生的後方，但是轉彎時，依照丙○○的說法，他說他駕
    車撞到甲○○的車後架，所以我們判斷後來轉彎時甲○○又
    跑到丙○○的前面，第一次詢問的時候，丙○○是稱甲○○
    開很快從丙○○旁邊經過，不清楚是何時撞到甲○○。後來
    在警局作筆錄的時候，才說是他撞到甲○○的車後架，被告
    丙○○車頭右側有磨損，應該是車子在地上磨的痕跡，不是
    撞擊之痕跡，被告甲○○所駕駛之車輛並沒有明顯撞擊之痕
    跡。」等情歷歷（見原審卷第60頁），衡諸證人江政杰係車
    禍發生後前往現場處理之執法警員，與被告、告訴人2人均
    素不相識，應無偏坦任可一方之理，況其所證經本院比對現
    場事故後之卷附機車照片，2車受損情形恰相符，應認證人
    江政杰所證堪予採信。而參酌相互比對，告訴人丙○○之車
    輛本來是在前面，且為轉彎車欲轉彎行駛，依常情自然不可
    能是從後追撞被告之車輛，被告且自承：「告訴人丙○○係
    是撞伊的左手邊，他們從伊的左後方撞到伊，伊當時沒有注
    意伊的左手邊，依常情伊只需注意右側和前方。」等語（見
    原審卷第27頁反面、第44頁反面），顯見被告所辯告訴人丙○○從後方追撞云云，亦不足採信。而被告原本是行駛於告
    訴人丙○○之後方，本應切實注意車前狀況，另參以其亦自
    承伊沒有注意伊的左邊等語，顯見其行車僅看一邊，對車前
    狀況，應有未注意及之復無疑義。
  (三)按汽車駕駛時駕駛人應注意車前狀況，及兩車併行之間隔，
    並隨時採取必要之安全措施。另車輛行駛至交岔路口，其進
    行、轉彎，應依下列規定：五、左轉彎時，應距交岔路口30
    公尺處顯示方向燈或手勢，換入內側車道或左轉車道，行至
    交岔路口中心處左轉，並不得占用來車道搶先左轉。七、轉
    彎車應讓直行車先行。道路交通安全規則第94條第3項 、第
    102條第1項第5款、第7款已定有明文。被告與告訴人丙○○
    駕車自應注意上述道路交通安全規定，而依當時之天候、光
    線、路況及視距等情形觀之，非不能注意，被告甲○○人未
    注意車前狀況，致與告訴人丙○○所駕前揭車輛發生撞擊，
    其有過失甚明，告訴人丙○○欲左轉未讓直行車先行，貿然
    將車頭左偏，其亦有過失，惟無解於被告之過失責任。又告
    訴人丙○○、乙○○因被告之前開過失行為，受有如事實欄
    所示之傷害之情，並有診斷證明書為據，足認被告之過失行
    為與告訴人2人所受之傷害間，有相當因果關係。另經臺灣
    省臺北縣區車輛行車事故鑑定委員會鑑定結果，認：「丙○○普通重型機車，偏右行駛，為肇事主因，甲○○駕駛普通
    重型機車，未注意車前狀況為肇事次因。」，有該委員會北
    縣鑑字第981432號意見書可參（原審卷第68頁-70頁），亦
    同此認定。
  (四)綜上所述，被告顯有未注意車前狀況之過失，其所辯要屬事
    後卸責之詞，不足採信。本件事證明確，被告犯行，堪以認
    定，應予依法論科。
二、核被告所為，係犯刑法第284條第1項前段之過失傷害罪。被
    告一過失行為造成告訴人丙○○、乙○○2人傷害，為想像
    競合犯，依刑法第55條規定應從一重處斷。被告於送醫急救
    時，在有偵查權之機關或公務員尚未發覺知悉其姓名時，即
    主動向到場處理之臺北縣政府警察局海山分局員警江政杰坦
    承肇事，並表示願意接受裁判，有台北縣政府警察局海山分
    局道路交通事故肇事人自首情形紀錄表在卷可佐（見偵卷第
    32頁），足認被告對於未發覺之罪自首而接受裁判，符合自
    首要件，爰依刑法第62條前段規定減輕其刑。
三、原審以被告犯行明確，予以論罪科刑，固非無見。然查被告
    於送醫急救時，在有偵查權之機關或公務員尚未發覺知悉其
    姓名時，即主動向到場處理之員警江政杰坦承肇事，並表示
    願意接受裁判，足認被告對於未發覺之罪自首而接受裁判，
    符合自首要件，依刑法第62條前段規定得減輕其刑，原審疏
    未注意及此，於法即有未合，被告猶執前詞否認有何過失云
    云，雖無理由，已如前述，惟原審判決既有前開可議之處，
    自應由本院予以撤銷改判。爰審酌被告之素行尚可，有臺灣
    高等法院被告全國前案紀錄表1件在卷可考，及被告為肇事
    次因，過失程度較輕、被害人丙○○、乙○○受傷之程度尚
    屬輕微、於肇事後未坦承犯行，被告願賠償告訴人等新台幣
    3 萬元，告訴人丙○○、乙○○不願接受，致被告迄今未與
    告訴人等達成和解之態度等一切情狀，量處如主文第二項所
    示之刑，並諭知易科罰金之折算標準。
據上論斷，應依刑事訴訟法第369條第1項前段、第364條、第299
條第1項前段，刑法第284條第1項前段、第55條、第62條前段、
第41條第1項前段，刑法施行法第1條之1第1項、第2項前段，判
決如主文。
本案經檢察官許仲瑩到庭執行職務。
中    華    民    國    99    年    7     月    22    日
                  刑事第十七庭  審判長法  官  王聰明
                                      法  官  陳憲裕
                                      法  官  黃雅芬
以上正本證明與原本無異。
不得上訴。
                                      書記官  鄭雅云
中    華    民    國    99    年    7     月    22    日
附錄：本案論罪科刑法條
中華民國刑法第284條
因過失傷害人者，處6月以下有期徒刑、拘役或5百元以下罰金，
致重傷者，處1年以下有期徒刑、拘役或5百元以下罰金。
從事業務之人，因業務上之過失傷害人者，處1年以下有期徒刑
、拘役或1千元以下罰金，致重傷者，處3年以下有期徒刑、拘役
或2千元以下罰金。

司法院資訊處製作；財團法人民間司法改革基金會備份。
